臺灣高等法院臺南分院刑事判決
111年度金上訴字第1007號
上  訴  人  臺灣雲林地方檢察署檢察官
被      告  陳宗仁



上列上訴人因被告詐欺等案件，不服臺灣雲林地方法院110年度
金訴字第91號中華民國111年7月6日第一審判決（起訴案號：臺
灣雲林地方檢察署110年度偵字第5629號），提起上訴，本院判
決如下：
    主  文
上訴駁回。
    理  由
壹、公訴意旨略以：被告陳宗仁可預見金融機構帳戶係個人理財
    之重要工具，為個人財產、信用之重要表徵，如交予他人使
    用，有供作財產犯罪用途之可能，仍基於幫助詐欺取財及基
    於掩飾、隱匿特定犯罪所得本質、來源及去向之不確定故意
    ，於民國110年5月6日前某時，在臺北市○○路某○○超商，將
    其申辦之○○○○商業銀行帳號0000000000000號帳戶之網路銀
    行帳號、密碼（下稱本案帳戶），以可獲招待飲酒代價，提
    供予真實姓名年籍不詳、綽號「阿彰」之成年男子使用。嗣
    「阿彰」及其所屬詐欺集團取得本案帳戶後，即共同意圖為
    自己不法之所有，基於詐欺取財之犯意聯絡，在臉書刊登虛
    偽廣告，致告訴人張芸榛瀏覽後陷於錯誤，依指示加入博奕
    網站後，並於110年5月6日20時39分起至同年月9日18時57分
    止，分4次，各匯新臺幣(下同)10萬元、10萬元、10萬元、5
    萬元至本案帳戶後，旋遭網路轉匯至其他人頭帳戶。因認被
    告涉犯刑法第30條第1項、洗錢防制法第14條第1項之幫助洗
    錢罪嫌，及刑法第30條第1項、第339條第1項之幫助詐欺取
    財罪嫌。
貳、犯罪事實應依證據認定之，無證據不得認定其犯罪事實；又
    不能證明被告犯罪者，即應諭知無罪之判決。刑事訴訟法第
    154條、第301條第1項分別定有明文。而基於無罪推定原則
    ，被告犯罪之事實應由檢察官提出證據，並指出證明方法加
    以說服，使法院達於確信之程度，始得為被告有罪之認定，
    否則，即應諭知被告無罪，由檢察官蒙受不利之訴訟結果，
    此為檢察官於刑事訴訟個案中所負之危險負擔，即實質舉證
    責任。而被告否認犯罪，並不負任何證明責任，僅於訴訟進
    行過程中，因檢察官之舉證，致被告將受不利益之判斷時，
    被告為主張犯罪構成要件事實不存在而提出某項有利於己之
    事實時，始需就其主張提出或聲請法院調查證據，然僅以證
    明該有利事實可能存在，而動搖法院因檢察官之舉證對被告
    所形成之不利心證為已足，並無說服使法院確信該有利事實
    存在之必要（最高法院100年度台上字第6294號判決意旨參
    照）。
參、公訴意旨認被告涉犯上開罪嫌，係以被告之供述、告訴人張
    芸榛之指訴及所提出之line對話紀錄與網路銀行交易明細、
    本案帳戶之交易紀錄等證據為憑。被告於偵查及原審中均堅
    詞否認犯行，辯稱：我是把網路銀行帳號密碼給阿彰，阿彰
    姓黃，是我很久的朋友，我沒有把帳戶出租或賣給別人，我
    真的不知道阿彰要做什麼，也沒有要騙人家錢(偵卷第48-49
    頁)、我只是交給阿彰一張網銀的單子，他說他要做生意，
    有欠錢，銀行不能轉帳，叫我幫他的忙(原審卷第56頁)、我
    想說我只是給他一張紙，應該不會發生事情，我的簿子、提
    款卡都沒有交給阿彰，只有交給他辦理網銀的那張單子而已
    ，我知道阿彰姓黃，住在宜蘭(原審卷第58-59頁)、我從來
    都沒有用過網路銀行，我辦完交給阿彰以後，我打電話給他
    都不通了(原審卷第254頁)等語。
肆、被告坦承將本案帳戶網路銀行帳號、密碼交付與綽號阿彰之
    人，並因此導致告訴人張芸榛受騙後，匯款進入本案帳戶，
    隨即由不詳詐騙集團以網路銀行轉帳方式匯入其他金融帳戶
    等情，核與告訴人張芸榛之指訴相符（警卷第15-17頁），
    並有告訴人張芸榛提供之網路銀行交易明細截圖（警卷第21
    -22頁）、告訴人張芸榛提供與暱稱「綠界金流公司」、「
    富姐」、「Angel」、「琳霜」之通訊軟體LINE對話紀錄截
    圖及網站頁面截圖（警卷第23-27頁）、○○○○商業銀行○○分
    行110年6月29日○○○○字第1100002262號函暨帳戶開戶基本資
    料及交易明細（警卷第29-44頁，偵卷第117-120頁）、○○○○
    商業銀行○○分行110年11月25日○○○○字第1100004421號函（
    原審卷第85頁）、○○○○商業銀行○○分行110年12月13日○○○○
    字第1100004155號函檢附被告之網銀申請書（原審卷第89-9
    3頁）、○○○○商業銀行○○分行111年3月23日○○○○字第1110001
    055號函暨檢附被告之網路銀行轉出交易明細表（原審卷第1
    33-139頁）等證據在卷可稽，堪以認定。
伍、起訴意旨認為，被告預見交付自己帳戶可能淪為詐欺、洗錢
    工具，仍基於幫助詐欺、洗錢之不確定故意，將本案帳戶之
    網路銀行帳號、密碼交付綽號「阿彰」之人，然認識為犯意
    之基礎，無認識即無犯意可言，此所以刑法第13條規定，行
    為人對於構成犯罪之事實，明知並有意使其發生者為故意（
    第1項，又稱直接或確定故意）；行為人對於犯罪之事實，
    預見其發生，而其發生並不違背其本意者，以故意論（第2
    項，又稱間接或不確定故意）（最高法院100年度台上字第1
    110號判決意旨參照）。刑法關於犯罪之故意，係採希望主
    義，不但直接故意，須犯人對於構成犯罪之事實具備明知及
    有意使其發生之兩個要件，即間接故意，亦須犯人對於構成
    犯罪之事實預見其發生，且其發生不違背犯人本意始成立（
    最高法院105年度台上字第1781號判決意旨參照）。行為人
    究竟有無犯罪之未必故意，或主觀上信其不能發生之情形，
    乃個人內在之心理狀態，必須從行為人之外在表徵及其行為
    時之客觀情況，依經驗法則審慎判斷，方能發現真實（最高
    法院100年度台上字第4258號判決意旨參照），經查：
㈠、被告並未交付本件帳戶之提款卡、密碼，除為被告供述在卷
    外，另依本案帳戶交易明細顯示(警卷第34-42頁)，告訴人
    張芸榛於110年5月6日20時39分匯款10萬元、5月7日12時38
    分匯款10萬元、5月9日18時57分匯款10萬元、5月9日18時57
    分匯款5萬元進入本案帳戶後，於同日均以網路轉帳方式將
    上開款項轉出，而無提款卡提領交易紀錄，亦可佐證被告上
    開所述非虛，是本件並非交付提款卡、密碼而幫助詐欺、洗
    錢之犯罪類型。
㈡、被告辯稱，本案帳戶網路銀行帳號、密碼，是交給黃姓友人
    ，住在宜蘭，做為生意使用部分，經查：
　⒈依本案帳戶交易紀錄，告訴人張芸榛於匯款後，詐欺集團成
    員透過網路轉帳方式將詐騙所得匯入○○商業銀行胡志宇(000
    00000000000)、黃士韋(00000000000000)帳戶，此有○○○○商
    業銀行○○分行111年3月23日○○臺字第1110001055號函、○○商
    業銀行金融資料查詢回覆函及所各檢附之交易資料、客戶基
    本資料表在卷可考(原審卷第123-128頁、133-139頁、143-1
    46頁)。而黃士韋、胡志宇均因加入由黃世賢等人所組成之
    詐騙集團，另案經臺灣新北地方檢察署以111年度偵字第231
    7號、第10071號、第20109號等、臺灣高雄地方檢察署以110
    年度偵字第25531號等案件提起公訴、追加起訴、移送併辦
    ，有各該起訴、追加起訴書、併辦意旨書及臺灣高等法院被
    告前案紀錄表可參(本院卷第129-132頁、133-147頁、153-1
    65頁、167-177頁、183-191頁、199-208頁、209-218頁、22
    1-269頁、331-354頁)。
　⒉黃士韋於另案供稱：我受黃世賢指揮，我與黃世賢在○○區咖
    啡廳講事情，在講收簿子的事情，黃世賢有以「飛機」通訊
    軟體交付銀行帳號大約10幾個給我，也有交金融卡給我，還
    有網銀帳密給我，我再自己改掉密碼，改成同一組號碼以防
    忘記及便利操作，實際帳號我記不起來(本院卷第343-347頁
    ) 、我幫他們轉帳薪資是1仟5至3仟元不等，有錢入帳那天
    才有薪水拿(本院卷第352頁)等語，核與上開交易紀錄顯示
    ，告訴人張芸榛匯款進入本案帳戶後，即以網路轉帳方式將
    詐騙所得匯入上開胡志宇、黃士韋帳戶等情相符，是本件告
    訴人張芸榛所匯入之款項，最後流入由黃士韋等人所組成之
    詐騙集團，應可認定。
　⒊再依該詐騙集團成員黃世賢於另案供稱：我加入此集團做收
    簿、找帳號工作。我收到的帳戶有卡片、網銀帳號密碼、卡
    片提款密碼。黃士韋被吸收進來集團，公司有錢進來，他負
    責轉出去，如果客戶贏錢，要把贏的錢轉給客戶。許仁欽是
    幣商，我跟他買過虛擬貨幣，是上面的叫我跟他買的，我認
    識鄭頌穎，他只單純提供帳戶，我跟他拿過1本帳戶，○○的
    ，他把帳戶的提款卡跟網銀交來，他好像沒有領錢或做其他
    的，上面的都跟我說這是做虛擬貨幣和博弈的單，若我知道
    是騙的，我怎麼可能會找認識的人參與(本院卷第336-339頁
    )等語。是黃世賢亦為詐騙集團成員，負責收取金融帳戶，
    收取方式包含提款卡、密碼，或網路銀行帳號密碼，而依上
    開起訴書之記載，黃士賢之住居所在宜蘭縣(本院卷第133頁
    )，核與被告供稱，向其收取網路銀行帳號密碼之人為居住
    在宜蘭地區之黃姓男子相符，則被告此部分之供述，亦可由
    此印證，並非臨訟隨意虛捏之詞。
㈢、另就被告是否預見交付網路銀行帳號密碼，可能涉及詐欺、
    洗錢犯罪，而有容任其發生亦不違背其本意之不確定故意部
    分，經查：　　
　⒈被告辯稱交付網路銀行帳號密碼之對象為朋友關係，以做生
    意轉匯資金為由向被告借用帳戶等情，核以黃世賢供稱：我
    收款的帳戶通常都是別人的金融帳戶，通常我會找自己的朋
    友提供金融帳戶，也有朋友的朋友介紹，如果是小林、陶哥
    及麥可哥提供的，我不用提供任何的報酬給帳戶所有人，有
    一些金融帳戶所有人會依據帳戶内金流交易總額抽取千分之
    五(均價)的交易手續費，有一些是免費提供金融帳戶給我，
    利用我在帳戶裡面的交易金額做為他日後向金融機構申辦貸
    款的財力證明。我是跟他們說我是從事虛擬貨幣買賣、娛樂
    城代收款項等工作，需要金融帳戶，他們提供帳戶後可以從
    帳戶中交易款項賺取手續費；另外是幫信用不好的人做帳戶
    交易往來，以培養信用評價，方便日後申請貸款(本院卷第2
    29-238頁)、我有找一些朋友的朋友，我上面跟我說要找這
    些人，我問他們要找怎麼找，他們要我找朋友，說是買賣虛
    擬貨幣賺價差，還有線上博奕的代支代付，還有些想辦貸款
    (本院卷第251頁)等語，足證黃世賢所屬詐騙集團收取人頭
    帳戶之方式，除有約定對價者而可認具有幫助犯意者外，其
    餘與黃世賢有朋友關係之人，則是由黃世賢以無酬方式借用
    ，並告以將作為虛擬貨幣買賣、娛樂城代收款項所用或製造
    金流作為貸款等理由，而本件依本案帳戶交易紀錄顯示，於
    被告交付網路銀行帳戶密碼後，迄本案帳戶遭列為警示帳戶
    前，所匯入之款項均係以網路轉帳方式匯出，並無其他以臨
    櫃、提款卡提領存款之情況，是本案並非黃世賢上開所稱，
    按金流比例抽成之有償提供帳戶情況，應可認定。
  ⒉被告並非有償提供網路銀行帳號密碼與黃世賢，亦非出於貸
    款之需求而交付，尚難僅以被告客觀上有交付網路帳號及密
    碼之行為，即據以認定其具有幫助詐欺、洗錢之主觀犯意，
    並因此容任犯罪結果之發生而不違背其本意。本件被告交付
    網路銀行帳號密碼之對象並非完全陌生之人，原屬朋友關係
    ，其於本件警詢時即已供稱，所交付之對象為綽號阿彰之友
    人(警卷第5頁)，迄偵訊及原審審理時，則進一步供稱阿彰
    為姓黃，居住在宜蘭地區(偵卷第48頁，原審卷第58-59頁)
    ，而經本院依本案帳戶詐騙金額匯出之流向調閱相關金融帳
    戶及刑案資料，亦可佐證被告上開供述並非捏造(詳如上開㈡
    部分所述)，是被告供稱：當時我是想說對方是朋友，不疑
    有他，我說借這個帳戶會不會有事情，那個人說不會，就是
    因為是有認識的，我才會借，不認識的人我就不會借這個帳
    戶。我想說只是給他一張紙，應該不會發生什麼事情，我簿
    子跟提款卡都沒有交付給他，只有給「阿彰」辦理網銀的那
    張單子而已（原審卷第55頁、58頁）等語，實非無據。
  ⒊依被告交付網路銀行帳號密碼時之客觀情狀，已難認其主觀
    上已預見犯罪結果之發生，而刑法上不確定故意之成立，除
    行為人主觀上對於犯罪結果之發生有所預見外，另須行為人
    對於發生犯罪結果具有容任且不違背其本意之意欲，即主觀
    上處於發生犯罪亦毫不在乎，或縱使因此發生犯罪結果仍執
    意為之等心態，而於提供人頭帳戶之案件中，如提供帳戶之
    人與收取帳戶之人有對價約定者，固可合理推論提供帳戶之
    人，為賺取不法利益而有容任犯罪發生之意欲，蓋提供帳戶
    之人可藉由犯罪行為獲得利益，基於利益權衡之結果，對於
    犯罪結果之發生即有容任或不違背其本意之動機，然如以借
    用或其他不具對價性之方式取得帳戶之情況，提供帳戶者並
    未因犯罪行為獲有利益，反因犯罪結果之發生，須承擔帳戶
    遭警示之不利益，甚至因此接受司法調查，此等犯罪結果所
    衍生之不利益，對於提供帳戶者而言，即難一律認為具有容
    任其發生或發生不違背其本意之主觀意欲。本件依上開證據
    並無從認定被告與收取帳戶者間，屬具有對價關係之有償行
    為，則尚難僅以被告將網路銀行帳號密碼交付他人之客觀行
    為，即據以推論被告具有幫助詐欺、洗錢之不確定故意。
  ⒋至於起訴意旨認為，被告因提供網路銀行帳號密碼而「可獲
    招待飲酒代價」部分，主要係依被告於偵查中供稱：「(「
    阿彰」是否請你去喝酒，謝謝你提供帳戶網路銀行帳密給)
    他？是，他說謝謝我幫忙他」等語(偵卷第48頁)，然被告就
    上開所稱「請喝酒」之事，於原審並供稱：他就是有一次路
    邊攤喝酒聚會，還有阿彰的朋友很多人，那次聚會是阿彰約
    我聚會喝酒的，叫我先借給他，那是我去辦網路前一天，他
    說很久沒見面要聚會一下，他是在聚餐當下跟我講的(原審
    卷第251-252頁)、當天聚會的場合都是阿彰的朋友，約4、5
    個，他是5月3日當天跟我聚餐喝酒，之後5月4日我去辦網路
    銀行交給他，他就沒有請我喝酒了，我在偵查中說請我吃飯
    ，意思是5月3日這一次，後來就沒有了(同卷第253頁)等語
    ，是被告所稱飲酒之事，乃交付網路銀行帳號密碼前，與「
    阿彰」及其友人聚會飲酒，並非起訴意旨所認為，以「請喝
    酒」作為交付網路銀行帳號密碼之對價，起訴意旨尚有誤解
    ，併予敘明。
陸、駁回上訴之理由
㈠、檢察官上訴意旨略以：
　⒈被告就與「阿彰」認識之情節，於偵查中供稱：我跟「阿彰
    」十幾年前就認識，但不常聯絡，後來遇到他才跟我講這件
    事等語，於審理中供稱：（審判長問：5月3日之前你跟「阿
    彰」認識多久？）一年多等語，可知被告就與真實姓名不詳
    之「阿彰」認識時間係一年還是十年此記憶所及可以，明顯
    區辨之事實供述並不一致，已先有疑。再被告始終供稱與「
    阿彰」長時間無聯繫，「阿彰」係突然出現要求伊提供網路
    銀行之帳號密碼，被告亦久未尋得綽號「阿彰」之人或提供
    與「阿彰」之聯繫資訊、對話紀錄，僅以沒有用LINE跟「阿
    彰」聯絡或對話紀錄已經變成「沒有成員」為辯，惟若為「
    沒有成員」之狀態，對話内容亦能留存，但被告卻無法提供
    為佐，則原審在無其他佐證之情形下，僅以被告於審理中供
    稱與「阿彰」有何互動等節，逕認定被告與真實姓名年 籍
    不詳之「阿彰」素有聯繫而有相當信賴基礎，似嫌速斷。
  ⒉次查，被告於警詢中供稱：我本來還在考慮，但「阿彰」一
    直保證不會有事等語，於偵查中供稱：會擔心被「阿彰」拿
    去做非法使用，事後有打電話問過他等語，於審理中供稱：
    我有跟「阿彰」說絕對不能出事情，「阿彰」一直說不會有
    問題等語，可見被告在交付網路銀行帳密時，已有起疑，才
    會一直詢問「阿彰」是否有問題，且被告亦供稱知道電視有
    播報詐騙集團借帳戶之新聞等語，則被告已可預見提供網路
    銀行帳號密碼，會有遭詐騙集團利用之風險，卻仍提供，被
    告主觀上應具有幫助詐欺取財、幫助洗錢之不確定故意。原
    審以被告覺得怪怪的，尚難推認被告主觀上可以預見帳戶會
    被作為詐欺工具使用，惟被告係具有相當社會工作經驗、智
    識能力之人，在已認有異而積極詢問對方之情形下，即是察
    覺可能涉及違法才有如此行為，原審於此有判決違背經驗 
    法則之處。
  ⒊被告除交付網路銀行之帳號、密碼外，同時交付易付卡1張給
    「阿彰」，就為何給網路銀行帳密還要給易付卡一節，被告
    均推稱不知道，即使是「阿彰」信用不佳，但為何要向被告
    索取門號，始終未有合理說明。被告係具有相當智識及社會
    經驗之人，應能預見「阿彰」此種不願用自己名義，要求他
    人提供門號、帳戶之行為，係為躲避查緝而涉及違法。而被
    告提供帳戶之後，均未能聯繫上「阿彰」，也未有停用帳戶
    、辦理掛失等舉措，甚至在申辦網路銀行當時，申請文件上
    填載之聯絡手機也是提供給「阿彰」之門號，益證被告交出
    帳戶時即不在乎帳戶遭他人做違法使用，也有長期將帳戶提
    供給他人使用之意，原審未考量上情，自有疏漏之處。
㈡、經查：上訴意旨認為，被告就所稱「阿彰」之人真實身分供
    述不一，而認為被告對其並無信賴基礎部分，經本院調閱相
    關資金流向及刑事偵查資料，足以佐證被告關於此部分之供
    述並非無據，業已詳論如上，上訴意旨認為被告此部分供述
    不可採信，並未斟酌本院於上訴後所調查之相關證據，均與
    被告之供述並無矛盾，不足以為對被告不利之認定。而上訴
    意旨認為，被告於交付網路銀行帳號密碼前及交付後，均與
    「阿彰」反覆確認不會涉及不法，因而足以推論被告主觀上
    對於犯罪之結果有所預見，然本件並非將帳戶交付與陌生人
    之情況，且被告亦非交付提款卡及密碼，持有提款卡密碼對
    於人頭帳戶之支配性，與持有網路銀行帳號密碼之情況仍有
    不同，尚不能以一般交付提款卡、密碼之情況直接類比，而
    認為被告對於幫助詐欺、洗錢有所預見，而被告雖供稱曾與
    對方確認不會涉及不法，然刑法有認識過失與不確定故意之
    差異即在於，前者雖預見其發生，然「確信其不發生」，後
    者則具有容任其發生且亦不為違背其本意之意欲，則本件被
    告向對方確認不會涉及不法而交付，何以僅能推論為被告具
    有不確定故意，而非認為「確信其不發生」之有認識過失，
    仍應有其他客觀證據足以證明，而非僅擷取被告部分供述而
    逕為對被告不利之推論。至於上訴意旨認為，被告另交付易
    付卡，亦可推論被告具有幫助詐欺、洗錢之犯意，然並無任
    何證據證明被告交付易付卡之行為，與本件詐欺、洗錢犯罪
    有何客觀之關連性，或因此「幫助」上開犯罪之完成或提供
    助力，本難認有何客觀之因果關係，且起訴意旨亦未敘明被
    告此部分行為與幫助詐欺、洗錢犯罪有何關係，上訴意旨執
    以作為對被告不利之事證，亦無從為對被告不利之認定。
㈢、綜上，本件依檢察官所舉之全部證據及本院調查之結果，就
    被告被訴幫助詐欺、洗錢犯行，無法證明達於一般人均無合
    理懷疑而得確信其為真實之程度，法院無從形成有罪之心證
    ，原判決為被告無罪之諭知，並無不合，檢察官指摘原判決
    諭知無罪違法不當，核無理由，應予駁回。
柒、退併辦部分：被告本件被訴犯行經原判決諭知無罪，本院審
    理後駁回檢察官之上訴，犯罪即屬無法證明，是臺灣新北地
    方檢察署檢察官另以111年度偵字第46050號、第46051號、
    第46052號、第46053號、第46054號、第46055號、第45884
    號、第45885號（即原110年度偵字第38860號、第44606號、
    第43368號、第43582號、第42849號、第47094號、第20798
    號、第22668號案件移送原審法院併辦，因原審法院判決後
    ，漏未退回併辦，經本院於上訴程序退回後，檢察官再移送
    併辦)，就告訴人廖佩琪、莊凱捷、洪芷翎、賴佳瑩、林宛
    蓁、林玲君、陳品璇、李宣霈、李家偉、蕭惠婷、王廷龍、
    柯奕仲部分移送併辦，因無事實上或裁判上一罪之關係，無
    從併予審理，應退回由檢察官另為適法之處理。　　
捌、被告經合法傳喚，無正當理由而不到庭，爰不待其陳述逕行
    判決。
玖、應適用之法律：刑事訴訟法第368條、第371條。
本案經檢察官姜智仁、檢察官顏鸝靚提起上訴、檢察官陳昱旗到
庭執行職務。
中　　華　　民　　國　　111 　年　　12　　月　　20　　日
                  刑事第二庭    審判長法　官  楊清安
                                      法　官  陳顯榮
                                      法　官  蕭于哲
以上正本證明與原本無異。
檢察官如不服本判決應於收受本判決後20日內向本院提出上訴書
，其未敘述上訴理由者並得於提起上訴後20日內向本院補提理由
書，但應受刑事妥速審判法第9條第1項各款規定限制。
被告不得上訴。
　　　　　　　　　　　　　　　　　　　書記官  鄭信邦
中　　華　　民　　國　　111 　年　　12　　月　　20　　日